【裁判字號】    98,簡上,1
【裁判日期】    980819
【裁判案由】    清償借款
【裁判全文】
臺灣臺南地方法院民事判決             98年度簡上字第1號
上 訴 人 即 被告  戊○○○
訴  訟  代 理 人  己 ○ ○
視同上訴人即被告  丙 ○ ○
被上訴人 即 原告  美商花旗銀行股份有限公司
法  定  代 理 人  乙 ○ ○
訴  訟  代 理 人  甲 ○ ○
上列當事人間請求清償借款事件，上訴人對於民國97年10月21日
本院新市簡易庭98年度新簡字第644號第一審簡易判決， 提起上
訴，經本院於中華民國98年8月5日言詞辯論終結，判決如下：
    主      文
原判決關於命上訴人及視同上訴人給付超過「（一）上訴人與視
同上訴人丁○○○於繼承林亨望之遺產範圍內，應連帶給付被上
訴人新臺幣壹拾柒萬捌仟玖佰零伍元，及自民國92年8月9日起至
清償日止，按週年利率百分之14計算之利息；（二）視同上訴人
丙○○應給付被上訴人新臺幣壹拾柒萬捌仟玖佰零伍元，及自民
國92年8月9日起至清償日止，按週年利率百分之14計算之利息；
（三）如上訴人、視同上訴人其中一人已為給付，於其給付程度
，另二人即免給付義務」部分，及命上訴人及視同上訴人負擔訴
訟費用之裁判均廢棄。
上開廢棄部分，被上訴人在第一審簡易之訴駁回。
其餘上訴駁回。
第一、二審訴訟費用新臺幣肆仟柒佰元由上訴人及視同上訴人負
擔。
    事實及理由
壹、程序部分：
  一、按連帶債務人中之一人受確定判決，而其判決非基於該債
      務人之個人關係者，為他債務人之利益，亦生效力，民法
      第27 5條定有明文。故債權人以各連帶債務人為共同被告
      提起給付之訴，被告一人提出非基於其個人關係之抗辯有
      理由者，對於被告各人即屬必須合一確定，自應適用民事
      訴訟法第56 條第1項之規定（最高法院33年度上字第4810
      號判例參照）。查本件被上訴人美商花旗銀行股份有限公
      司起訴請求丙○○、丁○○○、戊○○○連帶清償借款並
      自民國87年10月31日起至清償日止，按週年利率百分之14
      計算之利息， 經原審判決上開3人應負連帶給付之責，上
      訴人戊○○○否認上開判決，並提出票據上權利及利息請
      求權之時效抗辯，顯係非基於其個人關係之抗辯事由，其
      訴訟標的對於其餘未提出上訴之丙○○、丁○○○必須合
      一確定，依民事訴訟法第56條第1項第1款規定，上訴人戊○○○上訴之效力自應及於未提起上訴之共同訴訟人丙○○、丁○○○等2人，是亦應列為視同上訴人。
  二、按第二審訴之變更或追加，非經他造同意，不得為之。但
      請求之基礎事實同一者、擴張或減縮應受判決事項之聲明
      者，不在此限，民事訴訟法第255條第1項第2款、第3款、
      第446條第1項，分別定有明文。查被上訴人追加消費借貸
      關係之請求權基礎，並擴張訴之聲明為請求上訴人、視同
      上訴人連帶負擔債務，而不限於「遺產範圍內」之請求，
      此有民事答辯狀一份在卷，核其所為，係就同一基礎事實
      ，追加請求權基礎並擴張應受判決事項之聲明，依前開規
      定，自應准許。
  三、視同上訴人丙○○、丁○○○經合法通知，未於最後言詞
      辯論期日到場， 核無民事訴訟法第386條各款所列情形，
      爰依被上訴人之聲請，由其一造辯論而為判決。
貳、實體部份：
  一、被上訴人主張略以：視同上訴人丙○○於86年12月30日以
      訴外人林亨望為連帶保證人向被上訴人申請汽車貸款（以
      下簡稱系爭借款）共同簽發本票一紙，發票日為86年12月
      30日，票面金額係新臺幣（下同）230,000元 （以下簡稱
      系爭本票），並約定週年利率為百分之14。詎視同上訴人
      丙○○自87 年10月30日起即未再付款，共積欠178,905元
      ，依約視同上訴人丙○○即喪失期限利益，應一次清償全
      部欠款，又系爭本票亦於87年10月30日經被上訴人提示而
      未獲兌現。訴外人林亨望既為系爭借款之連帶保證人及共
      同發票人，自須就系爭借款負連帶責任，惟訴外人林亨望
      已於93年11月18日死亡，上訴人戊○○○及視同上訴人丁○○○為訴外人林亨望之法定繼承人，復未辦理拋棄繼承
      及限定繼承，依法自應就訴外人即被繼承人林亨望本件債
      務負連帶清償責任。爰依票據、消費借貸及繼承之法律關
      係，起訴請求上訴人、視同上訴人應連帶給付被上訴人17
      8,905元及自87年10月31日起至清償日止， 按週年利率百
      分之14計算之利息等語。
  二、上訴人部分：
  （一）上訴人戊○○○抗辯略以：被上訴人應就上訴人取得遺
        產範圍負舉證責任；被上訴人之父親為林「享」望，並
        非林「亨」望；系爭本票請求權時效已消滅，而系爭借
        款之利息請求權逾五年部分，被上訴人亦不能請求；林
        亨望之繼承人有3人， 上訴人戊○○○應僅按應繼分比
        例負擔債務，不應使上訴人負擔全部債務，況被上訴人
        未通知上訴人拋棄繼承；另被上訴人應先就抵押物實行
        以清償，該抵押物實行之金額已足清償欠款；又被上訴
        人未提出撥款請求書，故動產抵押契約應屬無效；復依
        修正通過之民法繼承篇規定，如繼承人繼承開始前，已
        發生代負履行責任之保證契約債務，應以所得遺產為限
        ，負清償責任，而上訴人戊○○○自51年間起即未與訴
        外人同財共居，無法知悉該繼承債務之存在，倘由上訴
        人戊○○○履行債務，顯失公平，自應以所得遺產為限
        ，負清償責任。
  （二）上訴人戊○○○之聲明：
      1.原判決廢棄。
      2.被上訴人在第一審之訴駁回。
  （三）視同上訴人丙○○、丁○○○經合法通知，未於言詞辯
        論期日到場，亦未提出準備書狀作何聲明或陳述。
  三、得心證之理由：
  （一）被上訴人主張視同上訴人丙○○以訴外人林亨望為連帶
        保證人，並共同簽發系爭本票，向被上訴人貸款，並自
        87年10月30日起，即未依約還款， 至今尚積欠178,905
        元未清償等情，業據被上訴人提出貸款申請書、系爭本
        票及借款契約條款為憑，為上訴人戊○○○所不爭執。
        又視同上訴人經合法通知，均未於言詞辯論期日到場，
        復未提出書狀作任何聲明或陳述，依上開調查證據之結
        果，堪信被上訴人此部分主張為真實。
  （二）上訴人戊○○○為訴外人林亨望之法定繼承人，應概括
        繼承訴外人之遺產與債務：
      1.上訴人雖抗辯其所提出戶籍謄本所載父之姓名為林「享
        」望，而非訴外人林「亨」望。惟據本院依職權函詢高
        雄縣美濃鎮戶政事務所，該所函覆上訴人於電腦化前除
        戶資料，係於59年2月29日遷入該轄區時， 誤將父姓名
        林「亨」望過錄為林「享」望等語（見高雄縣美濃鎮戶
        政事務所98年7月7日函）。則上訴人以該戶籍謄本所載
        ，抗辯其父並非系爭借款連帶保證人林「亨」望，尚難
        憑採。
      2.按繼承人得拋棄其繼承權， 民法第1174條第1項定有明
        文。至是否拋棄繼承抑或為限定之繼承，繼承人應衡量
        被繼承人之財產及債務狀況，自為決定。被繼承人之債
        權人既以請求債務人清償借款為目的，依法並無通知繼
        承人拋棄繼承之義務，現實上亦難期待其為不利於己之
        通知。是上訴人雖抗辯被上訴人並未於繼承開始時通知
        上訴人拋棄繼承云云。惟查訴外人林亨望為上訴人之父
        ，上訴人即為訴外人林亨望之法定繼承人。又被上訴人
        並無義務通知上訴人拋棄繼承，已如前述，則上訴人既
        未於繼承開始後，辦理限定或拋棄繼承，上訴人自應概
        括繼承訴外人即被繼承人林亨望之遺產與債務，是上訴
        人以被上訴人未通知拋棄繼承為由抗辯，尚難憑採。
      3.按「繼承人對於被繼承人之債務，負連帶責任」、「繼
        承人相互間對於被繼承人之債務，除法律另有規定或另
        有約定外，按其應繼分比例負擔之」，民法第1153條第
        1項、第3項分別定有明文。依上開規定，就上訴人與視
        同上訴人之內部關係而論，雖得主張依應繼分比例負擔
        義務，然就外部關係以觀，仍應就訴外人即被繼承人林
        亨望上開債務之全部，對被上訴人負連帶清償責任。是
        上訴人抗辯應僅按應繼分比例負擔債務，不負擔全部債
        務云云，殊難憑採。
  （二）按擔保物權之設定，係發生擔保債權之效力，故債權經
        設定之擔保，債權人自可就該擔保物受償或逕向債務人
        請求清償，債務人不得藉口有擔保物存在，拒絕債權人
        清償之請求（最高法院19年上字第380號判例參照）。
        是主債務除保證外，尚有物上擔保時，債權人究竟先就
        擔保物實行其擔保權，抑先向保證人請求清償，有其選
        擇之自由，亦即物上保證人之地位與保證人之地位，並
        無差別， 此從民法第749條規定保證人有代位權及民法
        第879條規定物上保證人亦有代位權， 兩相對照，即可
        知之。據此，被上訴人優先選擇先向保證人請求清償，
        於法並無不合，上訴人戊○○○抗辯被上訴人應先實行
        擔保物云云，自難憑採。
  （三）上訴人僅就繼承被繼承人之「遺產範圍內」清償債務：
      1.上訴人主張被上訴人於原審起訴時訴之聲明僅請求上訴
        人、視同上訴人應於「遺產範圍內」連帶清償債務，自
        應證明上訴人所繼承之遺產範圍云云，惟被上訴人已於
        第二審擴張應受判決事項之聲明為不限於「遺產範圍內
        」請求清償債務。是上訴人以此部分抗辯被上訴人應證
        明上訴人所繼承之遺產範圍云云，自難憑採。
      2.惟按繼承人對於被繼承人之債務，以因繼承所得遺產為
        限，負清償責任； 繼承在民法繼承編中華民國98年5月
        22日修正施行前開始，繼承人對於繼承開始以前已發生
        代負履行責任之保證契約債務，由其繼續履行債務顯失
        公平者，以所得遺產為限，負清償責任，民法第1148條
        第2項及民法繼承編施行法第1條之3第2項分別定有明文
        。本件訴外人林亨望係於93年11月18日死亡，此有林亨
        望戶籍謄本為證，而其因系爭借款所生代負履行責任之
        保證契約債務則由主債務人即視同上訴人丙○○於林亨
        望死亡前之87年10月30日起未依約還款即已發生。依前
        開規定，於由上訴人、視同上訴人繼續履行顯失公平者
        ，得以所得遺產為限，負清償責任。至本件是否有顯失
        公平之情形，則應審酌繼承人與被繼承人是否具有同居
        關係、於繼承發生時對被繼承人財務狀況之瞭解程度、
        對保證債務之可責性以及是否因主債務而受有利益而決
        。查上訴人戊○○○、視同上訴人丁○○○為訴外人即
        被繼承人林亨望已婚嫁之女，皆未與訴外人即被繼承人
        林亨望同財共居，此有上訴人、視同上訴人丁○○○及
        訴外人即被繼承人林亨望之戶籍謄本在卷可稽。又上訴
        人抗辯稱自51年間即遷居台中縣，並不知訴外人即被繼
        承人林亨望作保情事等語，為被上訴人所不爭執，堪信
        為真。視同上訴人丁○○○雖未到庭陳述，惟其既已於
        59年間結婚，於繼承發生時亦未與被繼承人同居，此有
        丁○○○戶籍謄本為證。是難以期待上訴人、視同上訴
        人丁○○○於繼承發生時對被繼承人已有相當之瞭解。
        又本件保證債務係因訴外人即被繼承人林亨望作為視同
        上訴人丙○○汽車貸款之連帶保證人而生，上訴人及視
        同上訴人丁○○○對該保證債務並無可責性，亦未由主
        債務之系爭借款獲得財產上利益。如由上訴人、視同上
        訴人丁○○○繼續履行，顯已失公平，依修正後民法繼
        承篇之修法意旨，應認上訴人與視同上訴人丁○○○應
        以所得遺產為限，負清償責任。次查視同上訴人丙○○
        與訴外人即被繼承人林亨望之戶籍地相同， 有該2人之
        戶籍謄本在卷可按，又視同上訴人丙○○為本件系爭借
        款之主債務人，受有財產上利益，是如由其繼續履行債
        務，並未失公平。從而，上訴人主張依修正後民法繼承
        篇，上訴人及視同上訴人丁○○○得以因繼承所得之遺
        產為限，負清償債務責任，為有理由，應予准許；逾此
        範圍之請求，則屬無據，應予駁回。
  （四）被上訴人之借款請求權時效尚未消滅：
      1.按「票據上之權利，對本票發票人，自到期日起算；見
        票即付之本票， 自發票日起算；3年間不行使，因時效
        而消滅」、「本票未載到期日者，視為見票即付」，票
        據法第22條、第120條第2項定有明文。查系爭本票之發
        票日為86 年12月30日、並未記載到期日， 此有系爭本
        票1紙附卷為憑， 又系爭本票業經被上訴人於87年10月
        30日提示未獲兌現，已如前述。是被上訴人於97年間起
        訴請求而行使權利時，票據上之權利已因時效而消滅。
        被上訴人於原審起訴時，僅以票據之法律關係為請求權
        基礎，原審未查，依票據法律關係判決上訴人及視同上
        訴人應給付系爭欠款，自有未合，先予敘明。
      2.惟被上訴人已於第二審追加消費借貸返還請求權，該請
        求權之消滅時效依民法第125條規定為15年， 故被上訴
        人於本件起訴而行使權利時，該請求權尚未因時效消滅
        。又上訴人雖辯以被上訴人未提出撥款請求書，貸款暨
        車輛動產抵押契約應屬無效云云，惟該撥款請求書業經
        被上訴人於本院審理時當庭提出，上訴人亦不爭執形式
        上之真正，是上訴人所辯被上訴人未提出前開撥款請求
        書一節，尚屬無據。從而，上訴人抗辯被上訴人所憑之
        請求權已罹於時效而消滅，即難憑採。
  （五）本件利息請求權時效部分消滅：
      1.按請求權，因15年間不行使而消滅，但法律所定期間較
        短者，依其規定；利息、紅利、租金、贍養費、退職金
        及其他1年或不及1年之定期給付債權，其各期給付請求
        權，因5年間不行使而消滅； 消滅時效，自請求權可行
        使時起算， 民法第125條、第126條、第128條前段分別
        定有明文。
      2.查本件原審起訴狀繕本送達上訴人及視同上訴人之日為
        97 年8月8日 （以最後一位上訴人或視同上訴人收受送
        達日為準），是被上訴人對上訴人、視同上訴人自97年
        8月8日起回溯5年 即92年8月8日以前部分利息之請求權
        時效，業已消滅，92年8月9日以後之利息請求權時效則
        尚未完成，堪以認定。是上訴人於本院審理中主張時效
        已經完成，自非全然無憑。從而，原審判決命上訴人及
        視同上訴人給付之利息部分超過自民國92年8月9日起至
        清償日止，按週年利率百分之14計算之利息部分，容有
        未合，上訴人此部分抗辯為有理由。
  四、綜上所述，被上訴人請求命上訴人及視同上訴人給付超過
      「上訴人與視同上訴人丁○○○於繼承林亨望之遺產範圍
      內，應連帶給付被上訴人178,905元， 及自92年8月9日起
      至清償日止，按週年利率百分之14計算之利息；視同上訴
      人丙○○應給付被上訴人178,905元， 及自民國92年8月9
      日起至清償日止，按週年利率百分之14計算之利息；如上
      訴人、視同上訴人其中一人已為給付，於其給付程度，另
      二人即免給付義務」部分及該部分訴訟費用之裁判均廢棄
      ，洵屬有據，為有理由，應予准許；逾此範圍之請求，則
      無理由，應予駁回。原審就上開准許部分為上訴人敗訴之
      判決，並無不合，上訴意旨指摘原判決該部分不當，求予
      廢棄，為無理由，應予駁回，惟原判決命上訴人給付逾前
      揭範圍之部分，尚有未洽，上訴意旨指摘原判決此部分不
      當，求予廢棄，為有理由，爰由本院予以廢棄改判如主文
      第2項所示。
  五、本件判決基礎已臻明確，兩造其餘攻擊防禦方法及訴訟資
      料經本院審酌後，核與判決結果不生影響，無逐一論駁之
      必要，併此敘明。
  六、本件訴訟費用額確定為4,700元 (即第一審裁判費1,880元
      、第二審裁判費2,820元)，爰判決如主文第4項所示。
參、據上論結，本件上訴為一部有理由，一部無理由，依民事訴
    訟法第436條之1第3項、第449條第1項、第450條、第79條，
    判決如主文。
中    華    民    國    98    年    8    月     19    日
                            臺灣臺南地方法院民事第一庭
                                審判長法官  楊清安
                                      法官  蘇正賢
                                      法官  王獻楠
上為正本係照原本作成。
本判決不得上訴。
中    華    民    國    98    年    8    月     19    日
                                書  記  官  李 靜 怡


司法院資訊處製作；財團法人民間司法改革基金會備份。
